---
title: "Estructuras de datos"
description: |
  Principales estructuras de datos en R.
author:
  - name: Félix Millán
date: 2023-07-01
output:
  distill::distill_article:
    self_contained: false
preview: post1.png
---


# Introducción

Antes de empezar, lo primero que debemos hacer es instalar el [software R](https://www.r-project.org/). En el enlace anterior, podemos descargar la última versión para nuestro sistema operativo (Linux, Windows o Mac), y luego instalarlo en el computador. Como pueden ver en el enlace, R es un programa de estadística computacional y a la vez un proyecto de softwware libre conformado por una gran comunidad a nivel mundial. Sus orígenes se remontan a 1993, cuando dos profesores de la universidad de Auckland: Ross ihaka y Robert Gentleman desarrollaron lo que sería una versión inicial de un software libre análogo al lenguaje S. Actualmente, es uno de lenguajes de programación más utilizados por la comunidad científica mundial, para la visualización, análisis de datos y aprendizaje automático. 

Luego de instalar el programa, debemos descargar un editor de código o un ambiente de desarrollo integrado (IDE por sus siglas en inglés), lo cual facilita considerablemente el desarrollo de proyectos en R. La IDE más utilizada -y es realmente buena- es Rstudio, la cual pueden descargar e instalar en el siguiente enlace: [Rstudio](https://posit.co/download/rstudio-desktop/), para el sistema operativo que corresponda.

Ahora sí, veamos las principales estructuras de datos en R:

# Vectores

Se pueden construir vectores numéricos o de caracteres. Para ello, debemos conocer que el signo de igualdad se escribe como **<-** y que se debe utilizar la función de concatenación **c**, para indicarle al programa que todos los elementos entre **()** pertenecen a un mismo objeto. El uso de **#** se utiliza para introducir comentarios que no forman parte del código:

```{r}
x <- c(3,7,4,3,7,9) # Vector numérico
x
# Vector de caracteres
names <- c("Pedro", "Pablo", "María", "José", "Rafael")
names
```

También se puede concatenar dos vectores:

```{r}
# Concatenación de vectores numéricos
a <- c(1,2,3)
b <- c(4,5)
c(a,b)

# Concatenación de vectores de caracteres
ladies <- c("María", "Linda")
gentlemen <- c("Jośe", "Félix")
c(ladies,gentlemen)
```

Dado un vector cualquiera, podemos extraer ciertos elementos. En el siguiente ejemplo, se extraerá el primer y segundo elemneto del vector. Esa es la función del signo negativo en el siguiente código:

```{r}
y <- c(1,2,3,4,5,6)
y[-c(1,2)]
```

También podríamos almacenar el resultado anterior en un nuevo objeto para su uso posterior:

```{r}
y <- c(1,2,3,4,5,6)
m <- y[-c(1,2)]
m
```

Si se estrae un solo elemento, supongamos, el primero; escribimos simplemente:

```{r}
y[-1]
```

También se pueden crear vectores a partir de variables. Supongamos tres variables: x, y, z. Podemos crear un vector b que sea la combinación de las variables anteriores:

```{r}
x <- c(1,2,3)
y <- c(4,5,6)
z <- c(7,8,9,10)
b <- c(x,y,z)
b
```

También se pueden crear vectores que respondan a un patrón con las funciones **seq** y **rep**

```{r}
x <- seq(1:10)
x
y <- seq(1,5,0.5)
y
```

Nótese que en el segundo ejemplo se especificó la secuencia de números del 1 al 5 a intervalos de 0.5. veamos ahora el uso de la función **rep**:

```{r}
rep(7,3)
rep(3:4,2)
rep(1:3,c(1,2,3))
```

Se lee:

* Repite el 7 tres veces
* Repite la secuencia del 3 al 4, dos veces
* Repite el 1, una vez, el 2, dos veces y el 3, tres veces

En los vectores también pueden existir valores faltantes NA (*not available), en cuyo caso, podemos estar interesados en identificarlos o removerlos. Veamos algunos ejemplos:

```{r}
x <- c(1,2,3,NA,4,5)
x
# Identificación de valores faltantes
is.na(x)
# Selección de los valores no faltantes
x1 <- x[!is.na(x)]
x1
```

Nótese que en el último código se removieron los valores no disponibles del vector x y la información se almacenó en un nuevo vector llamado x1.

Con los vectores también podemos efectuar operaciones aritméticas

```{r}
a <- c(1,2,3)
b <- c(4,5,6)
# Suma
a+b
# Resta
a-b
# multiplicación
a*b
# División
a/b
# Potenciación
b^2
b**2
identical(b^2,b**2)
```

Observen el la última línea que la potencia de un número puede escribirse como **b^2** o como **b**2**